ACORDAO-COMPLETO-2473021

ACÓRDÃO 903/2021 ATA 13/2021 - PLENÁRIO

VISTOS, relatados e discutidos estes autos de Representação, com pedido de medida cautelar, formulada por Solovia Engenharia e Construções Ltda., a respeito de possíveis irregularidades ocorridas na Prefeitura Municipal de Mongaguá-SP relacionadas ao edital da Concorrência 1/2021, que tem como objetivo a contratação de empresa para a reconstrução de muros de contenção, enrocamento, acessos e passeios para a orla da praia local - Lote 01: Av. Mario Covas Júnior - Trecho entre a Rua Rodrigo Borjas e Praça Dudu Samba - Bairro Centro;      
ACORDAM os Ministros do Tribunal de Contas da União, reunidos em Sessão do Plenário, diante das razões expostas pelo Relator, em:   
9.1. conhecer da Representação, satisfeitos os requisitos de admissibilidade previstos nos arts. 235 e 237, inciso VII, do Regimento Interno deste Tribunal c/c o art. 103, § 1º, da Resolução - TCU 259/2014;
9.2. indeferir o pedido de concessão de medida cautelar;
9.3. no mérito, considerar a Representação improcedente;
9.4. informar à Prefeitura Municipal de Mongaguá - SP e à representante deste Acórdão, destacando que o relatório e o voto que o fundamentam podem ser acessados por meio do endereço eletrônico www.tcu.gov.br/acordaos; e
9.5. arquivar os presentes autos, nos termos do art. 169, III, do Regimento Interno/TCU.

Representação a respeito de possíveis irregularidades em edital de concorrência que tem como objetivo a contratação de empresa para a reconstrução de muros de contenção, enrocamento, acessos e passeios para a orla da praia.

Prefeitura Municipal de Mongaguá - SP.

3. Representante: Solovia Engenharia e Construções Ltda. (CNPJ 08.806.914/0001-56)

13.1. Ministros presentes: Ana Arraes (Presidente), Walton Alencar Rodrigues, Benjamin Zymler, Augusto Nardes, Aroldo Cedraz, Raimundo Carreiro (Relator), Bruno Dantas, Vital do Rêgo e Jorge Oliveira.
13.2. Ministros-Substitutos presentes: Augusto Sherman Cavalcanti, Marcos Bemquerer Costa, André Luís de Carvalho e Weder de Oliveira.

RAIMUNDO CARREIRO

Trata-se de representação, com pedido de medida cautelar, formulada por Solovia Engenharia e Construções Ltda., a respeito de possíveis irregularidades ocorridas na Prefeitura Municipal de Mongaguá-SP relacionadas ao edital da Concorrência 1/2021, que tem como objetivo a contratação de empresa para a reconstrução de muros de contenção, enrocamento, acessos e passeios para a orla da praia local - Lote 01: Av. Mario Covas Júnior - Trecho entre a Rua Rodrigo Borjas e Praça Dudu Samba - Bairro Centro.
2.	Valor orçado: R$ 8.708.646,56. Dotação orçamentária decorrente de convênio federal.
3.	Após exame técnico da matéria, a Secretaria de Fiscalização de Infraestrutura Urbana (SeinfraUrbana) propôs, em instrução às peças 15 e 16, conhecer da representação, indeferir a cautelar pleiteada e, no mérito, considerá-la improcedente, in verbis:
"EXAME DE ADMISSIBILIDADE
2.	Inicialmente, deve-se registrar que a representação preenche os requisitos de admissibilidade constantes no art. 235 do Regimento Interno do TCU e no art. 103, § 1º, da Resolução - TCU 259/2014, haja vista a matéria ser de competência do Tribunal, referir-se a responsável sujeito a sua jurisdição, estar redigida em linguagem clara e objetiva, conter nome legível, qualificação e endereço do representante, bem como encontrar-se acompanhada do indício concernente à irregularidade ou ilegalidade. 
3.	Além disso, a empresa licitante possui legitimidade para representar ao Tribunal, consoante disposto no inciso VII do art. 237 do RI/TCU c/c o art. 113, § 1º, da Lei 8.666/1993. 
4.	Ainda, conforme dispõe o art. 103, § 1º, in fine, da Resolução TCU 259/2014, verifica-se a existência do interesse público no trato da suposta ilegalidade, pois a exigência de visita técnica sem justificativa razoável poderia, em tese, reduzir a competitividade da licitação, diminuindo as chances de obtenção da proposta mais vantajosa para a Administração.
5.	Dessa forma, a representação poderá ser apurada, para fins de comprovar a sua procedência, nos termos do art. 234, § 2º, segunda parte, do Regimento Interno do TCU, aplicável às representações de acordo com o parágrafo único do art. 237 do mesmo RI/TCU. 
EXAME TÉCNICO
Argumentos da representante
6.	A representante afirmou que o edital da concorrência em tela "padece de irregularidades, notadamente à realização de visita técnica" (peça 2, p. 2) . Alega que o edital afronta a jurisprudência do TCU, restringindo a participação de potenciais licitantes.
7.	Após extensa argumentação sobre os princípios constitucionais que regem a licitação, a representante colaciona o trecho do edital conta o qual se insurge. Em resumo, o combatido item (item 5.2 e subitens do edital - peça 5, p. 3) informa que a vistoria é obrigatória e que os interessados devem fazê-la durante o período compreendido entre a publicação do edital e as 48 horas anteriores à data prevista para abertura dos envelopes de documentação. Outro subitem do edital informa que o agendamento deverá ser feito através de e-mail, com antecedência mínima de 24 horas em relação ao dia e horário solicitado para a realização da visita.
8.	Prossegue relatando que a abertura da licitação estava prevista para 25/3/2021 e que foi prorrogada para o dia 6/4/2021.
9.	A representante informa que, considerando a primeira data para entrega das propostas, havia agendado a visita técnica para 22/3/2021, mas que, contudo, "diante das medidas restritivas pra a contenção da pandemia que assola o país, o representante da empresa não pôde comparecer no dia marcado" (peça 2, p. 5) .
10.	Prossegue informando que, com a nova data para a entrega das propostas, a empresa tentou reagendar a vistoria junto à Prefeitura, obtendo a negativa para a sua realização sob a justificativa de que o prazo já havia transcorrido e que as respectivas visitas técnicas estariam suspensas, por força do Decreto Municipal 7.259, de 22 de março de 2021. Anexou uma troca de e-mails entre a empresa e a prefeitura tratando do assunto (peça 2, p. 5-8) .
11.	Defende que foram as medidas restritivas para contenção da Covid-19 que motivaram a prorrogação da data de abertura do certame e que por isso o prazo para a realização das visitas deveria acompanhar essa prorrogação. Complementa que o impedimento de realizar a visita restringiria também a participação de demais interessados no certame licitatório.
12.	Continua alegando que (peça 2, p. 10) 
...o prazo designado no edital para realização da visita técnica - 48 horas antes do prazo de recebimento de documentação, por si só, fere a competitividade da licitação, haja vista que a jurisprudência desta C. Corte de Contas da União é no sentido de que a visita técnica, caso justificada e imprescindível para a contratação, deve ser permitida dentro de prazo adequado (...) destaque no original
13.	Por fim, anexa à sua argumentação uma série de julgados deste Tribunal acerca do tema, destacando a possibilidade de apresentação de declaração de conhecimento das condicionantes do objeto em substituição à visita técnica, entre outros requisitos. Ao fim, solicita a suspensão cautelar do certame.
	Análise
14.	Consoante o art. 276 do Regimento Interno/TCU, o Relator poderá, em caso de urgência, de fundado receio de grave lesão ao erário, ao interesse público, ou de risco de ineficácia da decisão de mérito, de ofício ou mediante provocação, adotar medida cautelar, determinando a suspensão do procedimento impugnado, até que o Tribunal julgue o mérito da questão. Tal providência deverá ser adotada quando presentes os pressupostos do fumus boni iuris e do periculum in mora.
15.	O perigo da demora de uma decisão no presente caso parece existir, uma vez que o próprio representante deu notícia de que a abertura dos envelopes teria ocorrido no último dia 6/4/2021, o que indica que a homologação da licitação e os atos subsequentes devem estar próximos.
16.	No entanto, sobre a fumaça do bom direito, é preciso tecer algumas breves considerações sobre os elementos apresentados, a fim de verificar a sua existência.
17.	De fato, a exigência de visita técnica deve ser adotada com muita parcimônia. A regra geral, com farta jurisprudência do TCU, é de que a visita só deve ser exigida quando for imprescindível ao cumprimento adequado das obrigações contratuais e essa condição deve ser fundamentada pela Administração, devendo o edital prever a possibilidade de substituição do atestado de visita técnica por declaração do responsável técnico de que possui pleno conhecimento do objeto. Nesse sentido são os acórdãos 1.447/2015, 656/2016, 2.939/2018 e 2.098/2019, todos do Plenário, entre muitos outros. 
18.	Mesmo quando a visita técnica é comprovadamente imprescindível, é vedado que ela ocorra em datas pré-definidas, ou em período de tempo muito restrito, em grupos de licitantes de forma simultânea, ou que se exija alguma especificidade do representante da empresa que realizará a visita, como por exemplo, que ele seja o responsável técnico da licitante. Enfim, a premissa é ampliar a competitividade e ao mesmo tempo não permitir a prévia ciência aos concorrentes do universo de interessados na disputa.
19.	No entanto, o caso concreto aqui tratado, indica que a obra em tela se enquadra exatamente nas características que permitem excepcionalmente exigir visita técnica. Trata-se de obra de recuperação de muro de contenção, acessos e restauração de passeios (calçadas) , em terreno litorâneo. É um tipo de obra em que o estado de degradação e as condições locais são muito dinâmicos, sendo justificada a cautela da Administração de que os competidores conheçam a situação exata do local onde ocorrerá a prestação dos serviços que, por sua natureza, é muitas vezes difícil de retratar apenas por documentos, relatórios, fotografias e projetos.
20.	Deve ser adicionada também a informação de que o prazo concedido para a vistoria técnica foi bastante razoável. Desde o dia da publicação do aviso do edital, em 23/2/2021 (peça 13, p. 6) era possível agendar a visita com 24 horas de antecedência mínima. Ou seja, a partir do dia 24/2/2021 era possível realizar a visita, até o dia 23/3/2021, 48 horas antes da abertura dos envelopes, o que dá 20 dias úteis de disponibilidade. Assim, o argumento da empresa de que foram dadas apenas 48 horas para a visita técnica e que deveria ter sido dado um "prazo adequado" (parágrafo 12 acima) não encontra guarida na realidade.
21.	O Decreto Municipal 7.259, de 22 de março de 2021, foi o responsável direto pelo adiamento da abertura dos envelopes de documentação dos licitantes. Foi editado em função da fase emergencial em que se encontra todo o Estado de São Paulo. Desse modo, compreensível que as visitas técnicas também tenham sido suspensas.
22.	Não merece prosperar o argumento da representante de que o adiamento da data de abertura dos envelopes deveria implicar na prorrogação do prazo para as visitas técnicas. O adiamento se deu única e exclusivamente por conta da "fase emergencial". Ou seja, se não houvesse o Decreto mencionado, a abertura ocorreria no dia 25/3/2021, de modo que a empresa teria perdido o prazo para a realização da visita. A abertura ocorreu no primeiro dia em que isso se tornou possível.
23.	Também merece menção o fato de que a empresa só se insurgiu contra o edital depois de ter negada uma segunda chance de realizar a visita técnica, após expirado o prazo original. Não há notícia de impugnação administrativa junto a Prefeitura previamente à ocorrência.
24.	Nos processos do Tribunal constantemente somos instados a avaliar o caso concreto em detrimento de considerações exclusivamente "em tese". Em pesquisa ao site da prefeitura de Mongaguá foi encontrada a ata de abertura dos envelopes (peça 14) . Encaminharam a documentação, quinze empresas, algumas delas com representantes presentes à sessão de abertura. Essa quantidade de interessados permite concluir que a exigência do edital não encontrou resistência do mercado e permite deduzir também que há uma grande probabilidade de ocorrer um certame competitivo. Ou seja, no caso concreto, não há elementos para afirmar que o edital restringiu a competitividade, conforme a representante defende.
CONCLUSÃO
25.	O documento constante da peça 2, bem como seus anexos entre as peças 2 e 10 devem ser conhecidos como representação, por preencher os requisitos previstos nos arts. 235 e 237, VII, do Regimento Interno/TCU c/c o art. 103, § 1º, da Resolução - TCU 259/2014.
26.	No que tange ao requerimento de medida cautelar, entende-se que não foi preenchido o requisito do fumus boni iuris, de modo que a representação deve ser conhecida para, no mérito, ser declarada improcedente. 
PROPOSTA DE ENCAMINHAMENTO
27.	Ante todo o exposto, submetem-se os autos à consideração superior, propondo:
	a) conhecer da presente representação, satisfeitos os requisitos de admissibilidade previstos nos arts. 235 e 237, inciso VII, do Regimento Interno deste Tribunal c/c o art. 103, § 1º, da Resolução - TCU 259/2014 para, no mérito, considerá-la improcedente; 
b) indeferir o requerimento de medida cautelar formulado pela empresa Solovia Engenharia e Construções Ltda, tendo em vista a inexistência de pressuposto para a adoção da referida medida; 
c) informar ao representante que o conteúdo da deliberação que vier a ser proferida poderá ser consultado no endereço www.tcu.gov.br/acordaos;
d) arquivar os presentes autos, com fundamento no art. 169, III, do Regimento Interno do TCU.
4.	É o relatório.

Cássia de Carvalho Fernandes (OAB 316.679/SP), representando Solovia Engenharia e Construções Ltda. (CNPJ 08.806.914/0001-56)

Não atuou.

REPRESENTAÇÃO COM PEDIDO DE MEDIDA CAUTELAR. PREFEITURA MUNICIPAL DE MONGAGUÁ-SP. CONCORRÊNCIA 1/2021. VISTORIA TÉCNICA. PRAZO ESTABELECIDO EM EDITAL DENTRO DA RAZOABILIDADE. IMPROCEDÊNCIA. INDEFERIMENTO DO PEDIDO DE CAUTELAR. CIÊNCIA. ARQUIVAMENTO.

REPRESENTAÇÃO (REPR)

Secretaria de Fiscalização de Infraestrutura Urbana (SeinfraUrb).

Relato o presente processo em razão de sorteio realizado na forma do art. 18-B da Resolução-TCU 175/2005. 
2.	Conforme assentado no relatório precedente, trata-se de representação, com pedido de medida cautelar, formulada por Solovia Engenharia e Construções Ltda., a respeito de possíveis irregularidades ocorridas na Prefeitura Municipal de Mongaguá-SP relacionadas ao edital da Concorrência 1/2021, que tem como objetivo a contratação de empresa para a reconstrução de muros de contenção, enrocamento, acessos e passeios para a orla da praia local - Lote 01: Av. Mario Covas Júnior - Trecho entre a Rua Rodrigo Borjas e Praça Dudu Samba - Bairro Centro.
3.	A representante insurgiu-se, em suma, contra o prazo estabelecido pela licitante para realização de vistoria técnica, prevista no item 5.2 do edital do certame, verbis:
"05.2. Os interessados em participar da licitação deverão visitar o local onde será realizada a obra objeto da licitação. 
05.2.1. VISTORIA obrigatória, o licitante interessado em participar deste certame deverá vistoriar, com o acompanhamento de servidor desta Prefeitura, o local onde será realizada a obra, durante o período compreendido entre a data de publicação deste edital 48 horas anterior [sic] àquela prevista para a abertura dos envelopes de documentação, mediante prévio agendamento junto a Departamento de Obras Públicas desta Prefeitura, através e-mail:obraspublicas@mongagua.sp.gov.br, telefone: (13) 3445- 3070, Local: Rua Padre Anchieta, nº 675, Centro - CEP. 11730-000, Mongaguá/SP, e realizadas em horário de expediente, após a vistoria será expedido ATESTADO DE VISTÓRIA DA OBRA, assinado pelas partes. O ATESTADO DE VISTORIA deverá ser anexado ao envelope nº 001 -DOCUMENTAÇÃO. 
05.2.2. O Agendamento deverá ser solicitado somente através de e-mail, com antecedência de 24 horas em relação ao dia e horário solicitado para a realização da visita técnica."
4.	Diante das supostas irregularidades, pediu medida cautelar para suspender o certame e, no mérito, a procedência	da representação "a fim de que seja determinada a retificação do edital, permitindo amplo prazo para a realização de visita técnica".
5.	Após exame técnico dos autos, a SeinfraUrbana propôs, em instrução às peças 15 e 16, conhecer da representação, indeferir a cautelar pleiteada e, no mérito, considerá-la improcedente.
6.	Razão assiste à unidade técnica. Vejamos.
7.	A representação deve ser conhecida pois satisfeitos os requisitos de admissibilidade previstos nos arts. 235 e 237, inciso VII, do Regimento Interno deste Tribunal c/c o art. 103, § 1º, da Resolução - TCU 259/2014.
8.	No que toca ao mérito, ressalto que o prazo estabelecido pela Prefeitura Municipal de Mongaguá-SP para realização da vistoria técnica não desbordou da razoabilidade.
9. 	Os agendamentos para realização da vistoria foram do dia imediato à publicação do edital (24/2/2021) até 48 horas antes da data prevista para abertura dos envelopes da documentação (23/3/2021) .
10.	Consoante destacado pela unidade técnica, foram 20 dias úteis dedicados à realização das vistorias, não havendo margem para se cogitar de exiguidade no prazo estabelecido.
11.	Aliás, a própria representante sequer impugnou o edital nesta parte. A insurgência veio apenas após a negativa da licitante em conceder-lhe novo prazo para fazer a vistoria.
12.	 Com efeito, a representante havia agendado sua vistoria técnica para o dia 22/3/2021, no entanto não compareceu sob alegação do lockdown no Estado de São Paulo.
13.	Subsequentemente, em e-mail datado de 25/3/2021, solicitou agendamento de nova data para realização da vistoria, o que foi indeferido pela licitante conforme e-mail enviado em 26/3/2021 (peça 2, p. 6) .
14.	O motivo para o indeferimento invocado pela Prefeitura foi a publicação do Decreto Municipal 7259, de 22/03/2021, que dispôs "sobre medidas mais restritivas a FASE EMERGENCIAL instituída no Município de Mongaguá em decorrência da pandemia da COVID-19". 
15.	Os efeitos do Decreto passaram a viger em 23/3/2021 - um dia após a data que havia sido agendada pela representante para realizar a vistoria.
16.	Colho, portanto, que a suspensão da realização de vistoria a partir de 23/3/2021 encontrou fundamento no Decreto Municipal 7259/2021, não configurando, pois, violação ao edital do certame.
17.	Improcedente, dessarte, a representação.
18.	Conseguintemente, o pedido de cautelar suspensiva há de ser indeferido.
19.	Ante o exposto, acolho as propostas da SeinfraUrbana, cujos fundamentos integram as presentes razões de decidir, e Voto no sentido de que seja adotado o Acórdão que ora submeto a este Plenário.
TCU, Sala das Sessões, em 20 de abril de 2021.
RAIMUNDO CARREIRO 
Relator